【裁判字號】    97,重國,4
【裁判日期】    971107
【裁判案由】    國家賠償
【裁判全文】
臺灣臺中地方法院民事判決               97年度重國字第4號
原      告  乙○○
原      告  己○○
原      告  丁○
原      告  庚○○
原      告  丙○○
原      告  戊○○
上列六人共同
訴訟代理人  黃旭田律師
複代理人    許樹欣律師
被      告  臺中縣沙鹿鎮公所
                      住台中縣.
法定代理人  癸○○    住同上
訴訟代理人  李慶松律師
複代理人    莊淑君律師
被      告  臺灣省臺中農田水利會
                      住台中市.
法定代理人  壬○○    住同上
訴訟代理人  蔣志明律師
複代理人    楊榮富律師
被      告  唯育建設股份有限公司
                      設台中市.
法定代理人  甲○○    住同上
被      告  辛○○    住台中縣.
                        巷31.
上列當事人間請求國家賠償事件，本院於民國97年10月27日言詞
辯論終結，判決如下：
    主      文
被告臺中縣沙鹿鎮公所、辛○○應連帶給付原告乙○○新臺幣參
拾肆萬零柒佰柒拾參元，及被告臺中縣沙鹿鎮公所自民國97年4
月2日起；被告辛○○自民國97年8月14日起，均至清償日止，按
週年利率百分之五計算之利息。
被告臺中縣沙鹿鎮公所、辛○○應連帶給付原告己○○、丁○、
庚○○、丙○○、戊○○各新臺幣壹拾伍萬元，及被告臺中縣沙
鹿鎮公所自民國97年4月2日起；被告辛○○自民國97年8月14日
起，均至清償日止，按週年利率百分之五計算之利息。
原告其餘之訴駁回。
訴訟費用由被告臺中縣沙鹿鎮公所、辛○○連帶負擔百分之十五
，餘由原告負擔。
本判決第一項於原告乙○○以新臺幣壹拾貳萬元為被告臺中縣沙
鹿鎮公所、辛○○供擔保後得假執行。但被告沙鹿鎮公所如以新
臺幣參拾肆萬零柒佰柒拾參元為原告乙○○預供擔保，得免為假
執行。
本判決第二項於原告己○○、丁○、庚○○、丙○○、戊○○各
以新臺幣伍萬元為被告臺中縣沙鹿鎮公所、辛○○供擔保後得假
執行。但被告臺中縣沙鹿鎮公所如以新臺幣壹拾伍萬元為原告己○○、丁○、庚○○、丙○○、戊○○預供擔保，得免為假執行
。
原告其餘假執行之聲請駁回。
    事實及理由
壹、程序方面：
    被告唯育建設股份有限公司、辛○○經合法通知，均未於最
    後言詞辯論期日到場，核無民事訴訟法第386條各款所列情
    形，爰依原告之聲請，由其一造辯論而為判決。
貳、兩造爭執要旨：
  一原告主張：
    (一)訴外人林周秀（以下僅稱林周秀）為原告乙○○之妻；原
      告己○○、丁○、庚○○、丙○○、戊○○之母。因被告
      臺中縣沙鹿鎮公所（以下僅稱沙鹿鎮公所）及被告臺灣省
      臺中農田水利會（以下僅稱臺中農田水利會）在台中縣沙
      鹿鎮○○路三條圳巷38號前之路段（以下稱事故地點）設
      置道路及排水溝不當，造成道路與排水溝間驟然出現高達
      三公尺之落差，致有一巨大缺口存在，且未設置護欄或任
      何警告標誌，嚴重威脅用路人之安全。林周秀於民國94年
      12月14日上午9時許，駕駛機車經該路段由南向北行駛時
      ，對此驟然出現之落差反應不及，故連人帶車自該缺口處
      摔落排水溝死亡。而事故地點北邊100公尺處之道路排水
      溝間同樣有落差，惟被告等於此處即設置有護欄以維護用
      路人安全，足見被告就道路與排水溝間驟然出現之落差將
      導致用路人危險顯有預見，卻疏未於事故地點設置護欄或
      任何警告標誌，直至事故發生後始在該地點新設護欄。
    (二)原告等六人（以下僅稱原告）於95年6月26日向沙鹿鎮公
      所提出國家賠償請求書，惟沙鹿鎮公所於95年7月20日以
      沙鎮行字第0950014505號函表示，因事故地點之橋涵非其
      設置或管理，該橋涵之土地所有權人為臺中農田水利會，
      因而拒絕賠償（95年沙鎮賠字第01號）。原告乃於95年8
      月16日向臺中農田水利會提出國家賠償請求書，然臺中農
      田水利會以95年9月8日中水管字第0950401939號函表示，
      社區開發在農田水利設施之後者，其水路安全措施應由開
      發單位或鄉鎮市公所負責，因而拒絕賠償。嗣原告於96年
      11月1日再向沙鹿鎮公所請求國家賠償，惟沙鹿鎮公所於
      96年11月15日以沙鎮行字第0960026210號函仍表示拒絕賠
      償。
    (三)本件事故，沙鹿鎮公所及臺中農田水利會須連帶負國家賠
      償責任。蓋因：
      1.事故地點所在之橋涵，是被告唯育建設股份有限公司（
        以下僅稱唯育公司）為建造房屋而向土地所有權人即臺
        中農田水利會申請並經核准後設置，故臺中農田水利會
        為事故地點公共設施之設置機關。又沙鹿鎮公所於排水
        溝設置後，為拓寬道路而進行構築擋土牆、施作混擬土
        護欄措施等工程，因拓寬道路等工程是在臺中農田水利
        會之小給灌排水路設置之後，依行政院農業委員會91年
        3月1日農林字第0910109043號函釋，沙鹿鎮公所應負設
        置安全措施之責。既然臺中農田水利會負責該地點土地
        之利用及橋涵設施設置，沙鹿鎮公所負責安全措施之設
        置，則沙鹿鎮公所及臺中農田水利會均為應負責機關。
      2.該事故地點屬台中港特定區計畫範圍內，該事故路段為
        市區道路，依市區道路條例第2條第1項、第5條及第32
        條第1項，臺灣省市區道路管理規則第3條、第23條、第
        24條，公路附屬設施設置管理要點第2點、第13點第1、
        2款、第14點第1、2款，及法務部90年8月21日90法律字
        第030205號函，應由沙鹿鎮公所負管理維護之責。又依
        農田水利會灌溉排水管理要點第3點、第45點第3款，臺
        中農田水利會為事故地點之土地所有權人，就其上於84
        年4月15日之橋涵工程，亦有管理維護之責。事故地點
        道路與排水溝間驟然出現高達三公尺之落差，且有一巨
        大缺口，構成行車危險路段，已欠缺通常應具備之安全
        性，沙鹿鎮公所及臺中農田水利會依上開規定，應維護
        車輛及行人安全，就道路、排水溝渠及擋土牆、護欄、
        橋涵等附屬設施之修建、改善、養護及定期安全檢查等
        負責，並應設置護欄、警示標誌或其他必要安全措施。
        對照事故地點北邊100公尺處之道路與排水溝亦有落差
        ，卻設置有護欄以避免用路人摔落排水溝，足見沙鹿鎮
        公所與臺中農田水利會就未設護欄等安全措施將對用路
        人構成威脅一事早有預見，竟未注意該路段之危險存在
        而疏於管理維護，係屬應注意、能注意而未注意，沙鹿
        鎮公所與臺中農田水利會俱有過失，且與林周秀之死亡
        有相當因果關係，就林周秀之死亡，應依國家賠償法第
        2條第2項、第3條第1項、第5條、民法第185條等規定，
        連帶負國家賠償責任。
    (四)唯育公司、被告辛○○（以下僅稱辛○○）應與沙鹿鎮公
      所、臺中農田水利會連帶負損害賠償責任：
      事故地點所在之橋涵，是由唯育公司申請起造興建，作為
      事故地點前房屋即門牌號碼台中縣沙鹿鎮○○路三條圳巷
      38號（以下簡稱系爭房屋）對外通行之用。嗣後唯育公司
      將系爭房屋轉售予辛○○，並於85年6月13日完成所有權
      移轉登記，辛○○於取得系爭房屋所有權時，當然取得橋
      涵之通行權及使用權。依建築法第77條第1項、民法第184
      條第1、2項、第191條及第185條規定，唯育公司為事故地
      點橋涵之起造人，就該橋涵之安全設施負有興建之責；辛○○於買受系爭房屋並取得該橋涵之使用權，對該橋涵之
      構造及設備安全有維護之責。未料渠等二人違反上開規定
      ，放任該橋涵與溝渠間存有巨大缺口，不設置任何安全措
      施，以致林周秀摔落溝渠死亡，唯育公司及辛○○應負連
      帶賠償責任。而渠等二人與沙鹿鎮公所、臺中農田水利會
      雖係基於不同法律原因共同不法侵害他人之權利，但仍可
      成立民法第185條之共同侵權行為。從而被告四人應對原
      告所受之損害連帶負賠償責任。
    (五)林周秀之殯葬費用是由原告乙○○支付，故乙○○得依民
      法第192條規定，請求被告等四人賠償其所支出之殯葬費
      新臺幣（下同）353,520元。又原告乙○○係林周秀之夫
      ，原告己○○、丁○、庚○○、丙○○、戊○○係林周秀
      之子女，原告得依民法第194條規定，請求被告四人賠償
      慰撫金共650萬元（乙○○150萬元，己○○、丁○、庚○○、丙○○、戊○○各100萬元）。
    (六)被告雖辯稱林周秀駕駛機車與有過失。惟查，事故地點之
      道路外觀與一般市區道路並無不同，兩者間亦無明顯之標
      示物以供區隔，且林周秀駕駛機車本應靠右側車道行駛，
      其並未違反常規偏離道路行駛，自無任何過失。
    (七)為此，提起本件訴訟，並聲明：1.被告四人應連帶給付原
      告乙○○1,853,520元，及自起訴狀繕本送達之翌日起至
      清償日止按週年利率百分之五計算之利息；2.被告四人應
      連帶給付原告己○○、丁○、庚○○、丙○○、戊○○各
      1,000,000元，及自起訴狀繕本送達之翌日起至清償日止
      按週年利率百分之五計算之利息；3.訴訟費用由被告負擔
      ；4.願供擔保，請准宣告假執行。
  二被告抗辯：
    (一)被告沙鹿鎮公所部分：
      1.事故地點為橋涵而非產業道路，非屬沙鹿鎮公所設置或
        管理之範圍：該橋涵是唯育公司向臺中農田水利會申請
        而得其同意後所建造，該橋涵設置如有欠缺，應由唯育
        公司等人負責，沙鹿鎮公所並非設置機關。又原告所援
        引之市區道路條例第2條第1項、第5條及第32條第1項，
        臺灣省市區道路管理規則第3條、第23條、第24條等規
        定，其所規範之對象均為道路。依上開規定，鄉鎮市公
        所為其轄區○道路之管理機關，但不及於道路旁之其他
        用地。事故地點是在橋涵與排水溝間，並非道路與排水
        溝間，且該橋涵是在臺中農田水利會所有之土地上，非
        產業道路用地，自非沙鹿鎮公所管理範圍，原告要其負
        國家賠償責任，應屬無據。
      2.原告援引公路附屬設施設置管理要點第2點規定，主張
        沙鹿鎮公所應為事故地點之管理機關。然該規定僅係規
        範排水溝渠維護管理事項，並不包括私人橋涵之管理維
        護。再者，依上開要點第14點第2款本文規定，及臺中
        農田水利會95年9月8日中水管字第0950401939號函，該
        橋涵管理機關絕非沙鹿鎮公所。
      3.原告及臺中農田水利會雖依行政院農業委員會91年3月1
        日農林字第0910109043號函認為事故地點應由沙鹿鎮公
        所設置安全措施，然該函文是針對以圳堤作為交通要道
        ，其安全設施設置單位之權責劃分。本件該橋涵是在臺
        中農田水利會土地上，由私人得其同意後設置，連接台
        中縣沙鹿鎮○○段435地號土地至道路，僅是提供該地
        號土地使用人出入，並非屬不特定人使用之道路或交通
        要道，並非上開函文函釋對象。再者，即便水路旁安全
        措施設置單位，依上開函文因社區開發早晚及開發單位
        而異，且須經臺中農田水利會同意，然事故地點橋涵並
        非沙鹿鎮公所為開發該社區○設○○道路，而是私人為
        通行之用，經臺中農田水利會同意所建造，與沙鹿鎮公
        所無關。原告及臺中農田水利會認為事故地點應由沙鹿
        鎮公所設置安全措施，即屬無據。
      4.沙鹿鎮公所對事故地點附近之產業道路用地，沿線均有
        電線桿及塊狀護欄防護，就該產業道路之管理與維護無
        任何疏失。又依現場觀測結果，該產業道路銜接平順，
        並無障礙物，視距應屬良好，一般汽機車駕駛人經過事
        故發生地點應能注意前方路況，該產業道路亦無任何類
        似事故及報案紀錄，林周秀發生意外致死之結果，與沙
        鹿鎮公所管理維護之產業道路間並無任何因果關係。
      5.事故發生地點北邊100公尺之類似地點設有水泥護欄，
        因年代久遠，已無從查明是何人所設置及當時設置經過
        。設置機關為何，自應依相關法規予以認定，不得僅以
        其他地點安全措施設置情形，逕認定事故地點設置安全
        措施設置情形。又沙鹿鎮公所雖於本案發生後在事故現
        場之橋涵上設置塊狀護欄，惟僅是為防止意外事故再度
        發生所為之加強措施，亦不能以此認為沙鹿鎮公所為設
        置或管理機關。
      6.原告請求殯葬費，其提出之收據所載項目貼拜浴巾（金
        額13,000元）、道士禮、五人送山、玹內金紙、除靈禮
        等項目（金額42,600元）及蛋糕、麵山等項目（金額4,
        610元），共計60,210元，均非殯葬所需支出之必要費
        用，應予扣除。另原告請求之慰撫金均屬過高，亦不應
        准許。
      7.縱認沙鹿鎮公所應於事故地點之橋涵設置安全措施，然
        事故地點道路寬度逾六公尺以上，沿線均有電線桿及塊
        狀護欄，且道路銜接平順，亦無障礙物，視距應屬良好
        ，一般駕駛人經過事故地點，應能注意前方路況。本件
        事故之發生，應是林周秀違反常規偏離道路行駛所致，
        其與有過失，依民法第217條第1項，原告請求之殯葬費
        及慰撫金應予以減少或免除。
      8.並聲明：(1)原告之訴駁回。(2)訴訟費用由原告負擔；(3)
        如受不利判決，願供擔保請准宣告免為假執行。
    (二)被告臺中農田水利會部分：
      1.事故地點之溝渠旁安全措施，是由沙鹿鎮公所負責：依
        行政院農業委員會91年3月1日農林字第0910109043號函
        及95年1月20日農水字第0950102955號函，事故地點即
        五福圳灌溉溝渠於清代已設置，事故地點旁多數住民群
        居之社區開發時間，據當地村民表示約在60年初，故五
        福圳之灌溉溝渠在社區發展前已存在，依上開函釋意旨
        ，及事故地點路段旁與北邊100公尺之護欄均由沙鹿鎮
        公所設置，事故發生後沙鹿鎮公所亦在事故地點新設護
        欄，足證事故地點之溝渠旁安全措施確實應由沙鹿鎮公
        所負責，而非臺中農田水利會負責。
      2.事故地點之橋涵並非臺中農田水利會鋪設，而是唯育公
        司興建系爭房屋時所設置，以作為對外通行之用。嗣後
        唯育公司連同系爭房屋讓與辛○○管理使用，並非公有
        公共設施，自無從依國家賠償法第3條第1項向臺中農田
        水利會請求國家賠償。
      3.臺中農田水利會就事故地點溝渠或管理並無欠缺，就唯
        育公司於事故地點所設橋涵之安全措施，不負監督維護
        之責，亦無怠於執行職務：
        (1)行政院農委會農田水利會灌溉排水要點於91年訂定，
          該橋涵是於80年間由唯育公司興建，本件是否有該要
          點適用並非無疑。況且該要點第36條規定，使用農田
          水利建造物（如灌溉溝渠）而施設橋涵通路者，應自
          行注意施設安全防護措施，並自負使用該橋涵通路所
          生危險之法律責任，故臺中農田水利會不負管理維護
          之責。
        (2)臺中農田水利會於橋涵施設後為實地勘查，係為確保
          私人架設之橋涵不影響水路溝渠之排水、灌溉功能，
          橋涵安全問題應由申請人自行負責，並不屬於臺中農
          田水利會勘查之項目，亦非臺中農田水利會是否准許
          使用之依據。不論唯育公司係申請架設橋涵，或違法
          架設，安全問題應由唯育公司自行負責。
      4.事故地點三公尺深之缺口是位在馬路旁，馬路邊緣每隔
        五十公尺並設有電線桿，衡諸常情，一般駕駛人若無偏
        差之駕駛行為，當不致於行駛於電線桿外側而自路旁三
        公尺深之缺口處摔落。另林周秀為清水鎮居民，時常騎
        機車經過此路段，當知該路段之地形、地貌，亦知悉事
        故地點處有此三公尺深之缺口，卻疏未預防危險之發生
        ，致發生本件事故，自難辭過失之責。再者，本件事故
        之發生，並無證據顯示林周秀是遭其他車輛撞及或為閃
        避車輛所致，故應是林周秀違反駕駛常規偏離道路行駛
        所致，其就本件事故之發生，顯有重大過失，因而有過
        失相抵之適用，應免除或減輕賠償金額。
      5.並聲明：(1)原告之訴及假執行之聲請均駁回。(2)訴訟費
        用由原告負擔；(3)如受不利判決，願以現金或等值臺灣
        銀行無記名可轉讓定期存單供擔保，請准宣告免為假執
        行。
    (三)被告辛○○於97年8月13日言詞辯論期日到場辯稱：系爭
      房屋是唯育公司興建，其向唯育公司負責人即其姐夫甲○○購買，於85年6月13日登記為其所有，但並未住在該處
      。系爭房屋自八十幾年就固定在那裡，路那麼大，別人都
      沒事，為何僅林周秀有事，何以要其負損害賠償責任，事
      故之發生與其無關等語。
    (四)被告唯育公司未於言詞辯論期日到場，亦未提出書狀為任
      何聲明或陳述。
參、得心證之理由
  一按「依本法請求損害賠償時，應先以書面向賠償義務機關請
    求之。」「賠償義務機關拒絕賠償，或自提出請求之日起逾
    三十日不開始協議，或自開始協議之日起逾六十日協議不成
    立時，請求權人得提起損害賠償之訴。」國家賠償法第10條
    第1項、第11條第1項前段定有明文。茲查，原告主張沙鹿鎮
    公所應負國家賠償責任，已先後於95年6月26日、96年11月9
    日以書面向沙鹿鎮公所提出損害賠償之請求，沙鹿鎮公所分
    別於95年7月20日、96年11月15日以沙鎮行字第0950014505
    號函（檢送95年沙鎮賠字第01號拒絕賠償理由書）、沙鎮行
    字第0960026210號函拒絕賠償；另原告亦向臺中農田水利會
    主張應負國家賠償責任，並於95年8月16日以書面向臺中農
    田水利會提出損害賠償之請求，臺中農田水利會於95年9月8
    日以中水管字第0950401939號函拒絕賠償，此有原告提出之
    國家賠償請求書及被告機關拒絕賠償理由書影本在卷可稽。
    從而，原告於97年3月25日提起本件國家賠償訴訟，於法即
    無不合。
  二原告主張林周秀為原告乙○○之妻，原告己○○、丁○、庚○○、丙○○、戊○○等人之母；及林周秀於94年12月14日
    上午9時許駕駛機車由南往北行經事故地點時，連人帶車自
    該缺口處摔落排水溝死亡之事實，為被告所不爭執，並有臺
    灣臺中地方法院檢察署相驗屍體證明書、事故現場照片及戶
    口名簿等在卷可稽，堪信為真實。又原告主張事故地點之橋
    涵未設置護欄等安全措施，致使林周秀駕駛機車行經該路段
    時，因反應不及墜落排水溝死亡，沙鹿鎮公所及臺中農田水
    利會就護欄等安全設施之欠缺應連帶負國家賠償責任；而唯
    育公司為該橋涵之建造人、辛○○為該橋涵之使用人，渠等
    應與沙鹿鎮公所、臺中農田水利會連帶負損害賠償責任，然
    此為被告等人所否認，並以前開情詞置辯。準此，本件之爭
    點應為：(一)被告四人就林周秀之死亡應否負損害賠償責任？
    (二)本件損害賠償金額應如何計算？(三)林周秀就事故之發生是
    否與有過失？如有，其過失比例為何？
  三被告四人就林周秀之死亡應否負損害賠償責任？說明如下：
    (一)林周秀駕駛機車摔落之排水溝渠，雖為臺中農田水利會所
      有（即沙鹿鎮○○段834地號土地），但該排水溝渠上之
      橋涵，是唯育公司於84年間興建系爭房屋時，為能對外通
      行至產業道路而向臺中農田水利會申請設置，並於84年4
      月15日施作完工，此有沙鹿鎮公所提出之使用執照申請書
      及臺中農田水利會84中水管字第004249號函在卷可稽。又
      參諸原告提出之事故地點照片及本院於97年5月29日履勘
      現場拍攝之照片所示，該橋涵是以水泥鋪設，與鄰接之產
      業道路是柏油路面有顯著差別，且該三條圳巷產業道路與
      鄰側之農田約有二至三公尺之高度落差，沙鹿鎮○○○○○道路鄰排水溝渠一側均設有水泥護欄，該橋涵既然是建
      造在排水溝渠上，則其設置位置顯然已逾產業道路範圍之
      外，一望即知並非產業道路之一部分，故該橋涵非屬沙鹿
      鎮公所所有或管理之公有公共設施，應屬明確。再該橋涵
      係專供系爭房屋通行至前方之產業道路使用，核其性質，
      應是系爭房屋及坐落基地（即沙鹿鎮○○段435地號土地
      ）基於民法第787條之袋地通行權，向排水溝渠之土地所
      有權人即臺中農田水利會請求同意通行其土地。縱然臺中
      農田水利會於橋涵興建完成後有派員查驗，然此僅是其同
      意通行後，為確保唯育公司設置之橋涵不影響水路溝渠之
      排水及灌溉功能所為之勘查而已，尚難據此即認定臺中農
      田水利會為該橋涵之設置或管理機關。事故地點所在之橋
      涵，既然並非沙鹿鎮公所或臺中農田水利會基於公共利益
      提供予公眾使用之公有公共設施，則原告依國家賠償法第
      3條第1項請求沙鹿鎮公所及臺中農田水利會應負損害賠償
      責任，於法即有未合。
    (二)事故地點所在之橋涵是由唯育公司向臺中農田水利會申請
      建造，已如前述。惟唯育公司於85年6月間已將系爭房屋
      及其坐落基地出賣於辛○○，此為辛○○所不爭執，並有
      土地及建物登記資料在卷足憑。唯育公司既然將系爭房屋
      及坐落基地出賣於辛○○，則供系爭房屋通行至前方產業
      道路使用之橋涵，自亦一併移轉交付予辛○○使用，誠屬
      當然。而按民法第191條第1項規定：「土地上之建築物或
      其他工作物所致他人權利之損害，由工作物之所有人負賠
      償責任。但對於設置或保管並無欠缺，或損害非因設置或
      保管有欠缺，或於防止損害之發生，已盡相當之注意者，
      不在此限。」此乃工作物所有人之責任。蓋以建築物或其
      他工作物之設置或保管如有欠缺，即隱藏加損害於他人之
      危險，故所有人對於土地上之工作物，應善盡必要注意，
      以維護其安全，並防免損害之發生，此為工作物所有人應
      盡之社會安全義務。茲查：辛○○為系爭房屋之所有權人
      ，其藉該橋涵通行至前方產業道路，該橋涵鄰接排水溝渠
      處有約三公尺之落差，是否在鄰接處設置護欄或其他警示
      標誌，就辛○○通行橋涵至產業道路之使用方式而言，或
      許並無差別。但因該橋涵鄰接排水溝渠處未設置護欄，於
      道路使用之地形上即形成一危險缺口，而該危險缺口顯而
      易見，辛○○自難諉稱不知。其既然是系爭房屋之所有權
      人，且藉該橋涵通行至前方產業道路，對該橋涵鄰接排水
      溝渠處所形成之危險缺口，即有設置防護措施之責任。而
      辛○○並未在該橋涵設置護欄或其他安全措施，以致林周
      秀騎車不慎自該處墬落溝渠死亡，依民法第191條第1項前
      段規定，辛○○即應負損害賠償責任。至於唯育公司部分
      ，因系爭房屋於85年5月21日完成第一次登記後，旋即於
      85年6月13日移轉登記予辛○○，顯見唯育公司興建完成
      系爭房屋後即，將之出賣予辛○○，該危險缺口存在近十
      年而未設置防護措施之責任，尚難責由唯育公司負擔。
    (三)事故地點所在之橋涵，雖非沙鹿鎮公所設置或管理之公有
      公共設施，惟沙鹿鎮公所係該產業道路之養護機關（市區
      道路條例第5條參照），其應經常派員檢查市區道路護欄
      ，並做必要之整修及油漆（臺灣省市區道路管理規則第24
      條參照）。考其目的，無非是為確保市區道路具有使用上
      之安全性，以避免用路人因使用道路而發生危險。事故地
      點所在之橋涵，其危險缺口係靜態而明顯地存在約十年，
      沙鹿鎮公所所屬公務員於此期間巡視檢查市區道路護欄時
      ，應會發現該危險缺口。該危險缺口固然是因唯育公司在
      排水溝渠上設置橋涵所形成，但因其鄰接產業道路，用路
      人極易自該缺口掉落排水溝而發生危險。沙鹿鎮公所負責
      巡查之公務員，若僅是注意產業道路兩側之護欄，而對緊
      鄰產業道路之該危險缺口視而不見，豈非失其巡查之意義
      。質言之，沙鹿鎮公所派員巡查市區道路時，該巡查之公
      務員應全面性關照市區道路可能之危險來源，若該危險來
      源非屬公有公共設施，沙鹿鎮公所所屬公務員即應查報並
      責令其改善，如此始能達成其維護市區道路使用安全之行
      政目的。茲沙鹿鎮公所所屬公務員巡查市區道路護欄時，
      對該顯而易見之危險缺口，未責令橋涵所有人辛○○改善
      （如由辛○○設置護欄，或與辛○○協調由沙鹿鎮公所設
      置護欄等），任由該危險缺口存在約十年，終致林周秀騎
      車不慎自該處墬落溝渠死亡，此難謂非屬公務員怠於執行
      職務而致人民權利遭受損害。從而原告依國家賠償法第2
      條第2項後段、第9條第1項規定，請求沙鹿鎮公所負損害
      賠償責任，於法核無不合。
    (四)據上，原告得依民法第191條第1項規定請求辛○○負損害
      賠償責任，及依國家賠償法第2條第2項後段、第9條第1項
      規定請求沙鹿鎮公所負損害賠償責任。而按民法第191條
      第1項所定工作物所有人之責任，與國家賠償法第3條第1
      項所定公共設施設置或管理欠缺之國家賠償責任，並非不
      得競合發生，此有最高法院76年度台上字第591號民事裁
      判要旨可供參照。該裁判意旨雖非為解決私人與國家間之
      共同侵權責任問題，然肯認國家賠償責任本質上為侵權行
      為責任。準此，當國家與私人就同一損害之發生雖無意思
      聯絡，然因各自之不法行為均構成損害發生之共同原因時
      ，依國家賠償法第5條適用民法第185條第1項規定，國家
      與私人應可成立共同侵權行為，須各就損害之全部負其責
      任。從而原告主張沙鹿鎮公所及辛○○應連帶負損害賠償
      責任，核屬正當。
  四本件損害賠償金額應如何計算？說明如下：
    (一)按國家賠償法第7條第1項規定：「國家負損害賠償責任者
      ，應以金錢為之。但以回復原狀為適當者，得依請求，回
      復損害發生前原狀。」依此規定，國家賠償之方法，係以
      金錢賠償為原則，而以回復原狀為例外。又同法第5條規
      定：「國家損害賠償，除依本法規定外，適用民法規定。
      」而不法侵害他人致死者，對於支出醫療及增加生活上需
      要之費用或殯葬費之人，亦應負損害賠償責任；不法侵害
      他人致死者，被害人之父、母、子、女及配偶，雖非財產
      上之損害，亦得請求賠償相當之金額，民法第192條第1項
      、第194條分別定有明文。本件沙鹿鎮公所、辛○○就林
      周秀死亡應連帶負損害賠償責任，已如上述，則原告請求
      沙鹿鎮公所、辛○○應賠償殯葬費及非財產上之損害賠償
      （即慰撫金），核屬有據。
    (二)茲就原告主張之各項請求，說明如下：
      1.殯葬費部分：原告乙○○主張其支出林周秀之殯葬費共
        353,520元，已據其提出殯葬費收據影本為證。而沙鹿
        鎮公所抗辯其中「貼拜浴巾13,000元」、「道士禮、五
        人送山、玹內金紙、除靈禮等42,600元」、「蛋糕、麵
        山等4,610元」等項目並非殯葬所必須，應予扣除。茲
        按所謂殯葬費，係指收殮及埋葬費用而言，此等費用是
        否必要，應斟酌當地喪禮習俗及宗教上之儀式定之（最
        高法院84年度台上字第2731號民事裁判要旨參照）。又
        殯葬之儀式，本在追念死者並慰撫生者，何項目是屬必
        要，應斟酌被害人其家屬之習俗、宗教、被害人之身分
        、地位及生前經濟狀況而定。前開沙鹿鎮公所爭執之「
        貼拜浴巾」、「道士禮、五人送山、玹內金紙、除靈禮
        」及「蛋糕、麵山」等項目，本院審酌被害人林周秀係
        28年2月6日出生，死亡時為家庭主婦之身分、地位、其
        生前經濟狀況，及家屬遵行之殯葬習俗等情事，認為「
        道士禮、五人送山、玹內金紙、除靈禮等42,600元」，
        應屬必要之殯葬費用；其餘「貼拜浴巾13,000元」、「
        蛋糕、麵山等4,610元」，則尚難認為係必要之殯葬費
        用，應予扣除。準此，乙○○得請求沙鹿鎮公所、辛○○賠償之殯葬費為335,910元（計算式：353,520-13,00
        0-4,610=335,910）。
      2.非財產上損害（即慰撫金）部分：按人命無價，親人遭
        車禍喪生，親情深重者，莫不哀慟終身。原告六人分別
        為林周秀之夫及子女，渠等遽遭喪妻、喪母之變故，乃
        為人生至慟。而人之生命無法以金錢價值衡量，故慰撫
        金數額之酌定，自應斟酌加害行為、兩造之身分、地位
        、家庭經濟能力，暨原告所受痛苦之程度等一切情狀。
        茲審酌沙鹿鎮公所、辛○○任令該危險缺口存在約十年
        ，終致林周秀騎車不慎自該處墬落溝渠死亡之過失情節
        ；沙鹿鎮公所為地方自治團體、辛○○名下有不動產；
        及原告等人有良好職業及家庭，因林周秀死亡受有極大
        痛苦等情事，認為原告乙○○請求慰撫金150萬元，尚
        屬過高，應以80萬元為適當；原告己○○、丁○、庚○○、丙○○、戊○○各請求慰撫金100萬元，尚屬過高
        ，均應以50萬元為適當。
  五林周秀就事故之發生是否與有過失？如有，其過失比例為何
    ？說明如下：
    (一)事故地點所在之橋涵，其鄰接排水溝渠處未設置護欄，於
      道路使用之地形上形成一危險缺口，固如前述。惟事故地
      點道路寬度逾六公尺以上，沿線均有電線桿及塊狀護欄，
      且道路銜接平順，亦無障礙物，視距應屬良好，一般駕駛
      人經過事故地點，如遵行道路並注意前方路況，當不致於
      自道路旁之該缺口處摔落。顯然本件事故之發生，應是林
      周秀違反駕駛常規偏離道路行駛所致，其與有過失，應為
      灼明。
    (二)本院斟酌沙鹿鎮公所、辛○○任令該危險缺口存在約十年
      及林周秀違反駕駛常規偏離道路行駛之過失程度，及雙方
      過失對林周秀騎車摔落排水溝渠死亡之原因力強弱，認為
      被告沙鹿鎮公所、辛○○與被害人林周秀之過失責任比例
      為三：七。
  六據上，原告乙○○因沙鹿鎮公所、辛○○之過失行為所得請
    求之損害賠償為1,135,910元（殯葬費335,910元+慰撫金800
    ,000 元），原告己○○、丁○、庚○○、丙○○、戊○○
    因沙鹿鎮公所、辛○○之過失行為所得請求之損害賠償各為
    慰撫金500,000元。惟按損害之發生或擴大，被害人與有過
    失，法院得減輕賠償金額，或免除之，民法第217條第1項定
    有明文。又「民法第192條第1項規定不法侵害他人致死者，
    對於支出殯葬費之人，亦應負損害賠償責任，係間接被害人
    得請求賠償之特例。此項請求權，自理論言，雖係固有之權
    利，然其權利係基於侵權行為之規定而發生，自不能不負擔
    直接被害人之過失，倘直接被害人於損害之發生或擴大與有
    過失時，依公平之原則，亦應有民法第217條過失相抵規定
    之適用。」最高法院73年台再字第182號判例可資參照。準
    此以解，被害人林周秀對本件事故之發生既然與有過失，則
    原告六人請求沙鹿鎮公所、辛○○賠償殯葬費及慰撫金時，
    亦應有民法第217條第1項過失相抵之適用。而本件事故之發
    生，林周秀應負十分之七責任，沙鹿鎮公所、辛○○應負十
    分之三責任，已如前述。依前述規定過失相抵後，原告乙○○得請求賠償之金額為340,773元（計算式：1,135,910×
    (1-0.7)=340,773）；原告己○○、丁○、庚○○、丙○○
    、戊○○得請求賠償之金額各為150,000元（計算式：500,
    000× (1-0.7)=150,000）。
  七按給付有確定期限者，債務人自期限屆滿時起，負遲延責任
    。給付無確定期限者，債務人於債權人得請求給付時，經其
    催告而未為給付，自受催告時起，負遲延責任。其經債權人
    起訴而送達訴狀，或依督促程序送達支付命令，或為其他相
    類之行為者，與催告有同一之效力。民法第229條第1項、第
    2 項定有明文。又遲延之債務，以支付金錢為標的者，債權
    人得請求依法定利率計算之遲延利息。但約定利率較高者，
    仍從其約定利率。應付利息之債務，其利率未經約定，亦無
    法律可據者，週年利率為百分之五，民法第233條第1項、第
    203條亦有明文。本件原告對被告沙鹿鎮公所、辛○○之損
    害賠償請求權，核屬無確定期限之給付，自應經原告之催告
    而未為給付，被告沙鹿鎮公所、辛○○始負遲延責任。準此
    ，原告請求被告沙鹿鎮公所、辛○○自起訴狀繕本送達之翌
    日起按週年利率百分之五計付遲延利息，核無不合。
  八綜上所述，原告乙○○請求被告沙鹿鎮公所、辛○○應連帶
    給付340,773元；原告己○○、丁○、庚○○、丙○○、戊○○各請求被告沙鹿鎮公所、辛○○應連帶給付150,000元
    ，及均自起訴狀繕本送達之翌日（沙鹿鎮公所部分為97年4
    月2日；辛○○部分為97年8月14日）起至清償日止按週年利
    率百分之五計算之遲延利息，為有理由，應予准許。其餘逾
    此部分之請求，為無理由，應予駁回。
  九原告及被告沙鹿鎮公所各自陳明願供擔保聲請宣告假執行及
    免為假執行，於原告勝訴部分，經核均與法律規定相符，爰
    分別酌定相當擔保金額准許之。至於原告敗訴部分，其假執
    行之聲請，因失所依附，應予駁回。
  十本件事證已臻明確，兩造其餘攻擊防禦方法，核與判決結果
    不生影響，爰不逐一論述。
肆、一造辯論、訴訟費用負擔、宣告假執行及免為假執行之依據
    ：民事訴訟法第385條第1項前段、第79條、第85條第2項、
    第390條第2項、第392條第2項。
中    華    民    國    97    年    11    月    7     日
                  民事第三庭    法  官  游文科
正本係照原本作成。
如對本判決上訴，須於判決送達後20日內向本院提出上訴狀。
中    華    民    國    97    年    11    月    7     日
                                書記官


司法院資訊處製作；財團法人民間司法改革基金會備份。
